臺灣高等法院刑事判決
111年度上易字第135號
上  訴  人  臺灣基隆地方檢察署檢察官
被      告  張建華





上列上訴人因被告詐欺案件，不服臺灣基隆地方法院110年度易
字第422號，中華民國110年11月8日第一審判決（起訴案號：臺
灣基隆地方檢察署110年度偵緝字第251號），提起上訴，本院判
決如下：
    主  文
上訴駁回。
    理  由
一、公訴意旨略以：被告張建華（下稱被告）明知將手機門號提
    供他人使用，有可能供作他人犯罪之用，仍基於幫助他人詐
    欺之不確定故意，於民國109年4月20日至同年7月21日間之
    某時，將其所申請之手機門號0000000000號（下稱本案門號
    ）及另2支不詳門號之SIM卡，以不詳代價，交給「黃主仁」
    （年籍不詳），供該人所屬詐欺集團詐騙之用。該人所屬詐
    騙集團自109年6月2日起，以LINE暱稱「宛如」、「張俊瑋
    」、「東洋娛樂客服」，向告訴人林哲安佯稱：投資博奕可
    以賺錢，利用線上博奕程式漏洞操作輸贏，穩賺不賠等語，
    致告訴人陷於錯誤，於109年6月24日、109年7月2日、109年
    7月13日、109年7月16日分別匯款新台幣（下同）15萬元、2
    1萬2500元、45萬7500元、13萬元至盧忠義、彭國勝、黃盈
    齊（以上3人所涉詐欺案，由警分別移送臺灣雲林、臺中、
    新北地方檢察署偵辦）所申請之金融帳戶。嗣「張俊瑋」向
    告訴人佯稱：你贏了1257萬9516元，去領錢等語，告訴人即
    聯繫「東洋娛樂客服」，「東洋娛樂客服」於109年7月22日
    22時30分許，以門號0000000000號向告訴人佯稱：因金額過
    於龐大，領500萬元，需要匯保證金，要避免銀行洗錢法，
    要再匯保證金約125萬元給客服等語，惟經告訴人上網查詢
    並無該規定，故未匯保證金而此部分未得逞。因認被告所為
    ，涉犯刑法第30條第1項前段、第339條第1項之幫助詐欺取
    財罪等語。
二、原判決意旨略以：本案被告起訴時之戶籍地雖在基隆市○○區
    ○○路000巷00○0號0樓，有被告個人戶籍資料查詢結果存卷可
    憑，然被告陳稱：我沒有實際居住在戶籍地，戶籍地是兄嫂
    居住，兄嫂都不照顧母親，與我關係不好，我與母親同住在
    桃園市○○區○○路00巷00弄00號0樓，是用母親名義租屋，不
    會搬家等語，有電話紀錄表在卷可憑，足以認定被告之住所
    應為其實際居住之地址即「桃園市○○區○○路00巷00弄00號0
    樓」無訛，又被告申辦本案門號地點係在遠傳電信楊梅大成
    門市，有遠傳電信函文可證，復被告自陳交付本案門號給其
    熟客「黃主仁」，該人住桃園市中壢區內壢里等語，末查告
    訴人受詐欺之地點及匯款之地點均在新竹市東區，業據告訴
    人於警詢時指述明確，是依起訴書所載犯罪事實及卷內事證
    ，均無法證明本案犯罪行為地為原審法院管轄範圍。綜上，
    本件被告之犯罪地、住所地及所在地，既均不在原審法院所
    轄範圍，原審法院自無管轄權，爰不經言詞辯論，逕為管轄
    錯誤之判決，並諭知移送於被告住所地之臺灣桃園地方法院
    等語。
三、檢察官上訴意旨略以：按民法第20條第1項固規定「住所」
    依一定事實足認有「久住」之意思，住於一定之地域為其要
    件，惟戶籍法為民法之特別法，依戶籍法第4條規定，凡遷
    出、遷入或住址變更，均應為戶籍登記，此戶籍登記公務員
    職務上製作之公文書，自有其公信力。縱被告陳稱未實際居
    住在戶籍地（即基隆市○○區○○路000巷0000號0樓），現與母
    親同住○○市○○區○○路00巷00弄00號0樓，然於辦理戶籍地址
    變更登記前，亦僅能認桃園市○○區○○路00巷00弄00號0樓為
    其現時所在之居所地而非住所地，否則住所地及居所地在法
    律上即無區分之必要。又將定法院管轄權有無之住所地認定
    標準，捨公務機關制作之公文書（戶籍登記）不用而委由當
    事人主觀意思決定，豈能謂當？況本案被告若於原審管轄錯
    誤判決確定前，又將居處遷至桃園市以外之地時，臺灣桃園
    地方法院受移送後，是否又須再為移轉管轄之判決？綜上所
    述，原判決之認事用法，尚嫌未洽。為此，請撤銷原判決，
    另為合法適當之判決等語。
四、按案件由犯罪地或被告之住所、居所或所在地之法院管轄。
    無管轄權之案件，應諭知管轄錯誤之判決，且得不經言詞辯
    論為之，刑事訴訟法第5條第1項、第304條、第307條分別定
    有明文。次按刑事訴訟法第367條之判決及對於原審諭知管
    轄錯誤、免訴或不受理之判決上訴時，第二審法院認其為無
    理由而駁回上訴，或認為有理由而發回該案件之判決，得不
    經言詞辯論為之，同法第372條另有明定。
五、經查：
  ㈠本件起訴時，被告雖設籍於「基隆市○○區○○路000巷00○0號2
    樓」，惟實際住居於「桃園市○○區○○路00巷00弄00號0樓」
    等情，有桃園市政府警察局調查（偵訊）筆錄受詢問人資料
    欄、偵查訊問筆錄人別欄、全戶戶籍資料查詢結果及電話紀
    錄表在卷可稽（見110年度偵緝字第251號卷第5頁、第17頁
    、第61頁，109年度偵字第7225號卷第17頁，原審卷第17頁
    ），復查無被告有在原審法院管轄區域內之監所執行或受羈
    押處分之情形，亦有本院被告前案紀錄附卷可憑（見本院卷
    第26至27頁）。又本案依前開起訴事實，告訴人林哲安於警
    詢及偵查中稱詐騙集團以LINE向其詐騙投資博奕，而其遭詐
    騙後之匯款地點（新竹市），及被告申辦本案門號地點（桃
    園市）、其交付門號予「黃主仁」，該人之住所地（桃園市
    ）等，均不在原審法院轄區內，有告訴人之調查筆錄、訊問
    筆錄、內政部警政署反詐騙諮詢專線紀錄表、受理各類案件
    紀錄表、受理刑事案件報案三聯單、被告之調查筆錄、遠傳
    電信函及附件資料等附卷可佐（見109年度偵7225號卷第11
    至14、29、42、43、101至102頁，110年度偵緝字第251號卷
    第18頁，原審卷第41至59頁），足認本案被告之犯罪地、住
    所地及所在地，均不在原審法院轄區，經本院核閱卷內資料
    無訛。
  ㈡上訴意旨固主張戶籍登記公務員職務上製作之公文書有公信
    力，於辦理戶籍地址變更登記前，僅能認桃園市○○區○○路00
    巷00弄00號0樓為其現時所在之居所地而非住所地，法院管
    轄權有無之住所地認定標準，應以戶籍登記為準，而非委由
    當事人主觀意思決定，原審法院就本案應有管轄權等語。然
    按刑事訴訟法雖未明文規定住所及居所之定義，而依民法第
    20條第1項規定，依一定之事實，足認以久住之意思，住於
    一定之地域者，即為設定其住所於該地，是我國民法關於住
    所之設定，兼採主觀主義及客觀主義之精神，必須主觀上有
    久住一定區域之意思，客觀上有住於一定區域之事實，該一
    定之區域始為住所，故住所並不以登記為要件；又戶籍法為
    戶籍登記之行政管理規定，戶籍地址乃係依戶籍法所為登記
    之事項，戶籍地址並非為認定住所之唯一標準（最高法院10
    7年度台上字第62號民事判決意旨參照）；倘應受送達人實
    際上並未居住於其戶籍地址，非屬應受送達人之住所、居所
    或事務所（最高法院101年度台非字第31號刑事判決意旨參
    照）。是以戶籍登記之處所固得資為推定住所之依據，惟倘
    有客觀之事證，足認當事人並無久居於該原登記戶籍地址之
    意思或事實，或雖曾住於該原登記戶籍地址後，已久無居住
    該原登記戶籍地址，並已變更意思以其他地域為住所者，即
    不得僅憑原戶籍登記之資料，而一律解為該址係其住所，仍
    應視其實際居住情形及意思而定。本件於110年9月23日繫屬
    於原審法院時，被告之戶籍地雖係於「基隆市○○區○○路000
    巷00○0號0樓」，惟依原審電話紀錄表中被告所述：戶籍地
    是兄嫂居住，兄嫂都不照顧母親，與其關係不好，只是戶籍
    設在那而已，不會住那裡，其與母親及小孩住在「桃園市○○
    區○○路00巷00弄00號0樓」，是用母親名義租屋，不會搬家
    等語（見原審卷第17頁），足見被告未實際居住在戶籍地，
    主觀上亦無以上開戶籍地址為住居所之意思，揆諸前揭說明
    ，是難以其戶籍係設於上開地址，解為其當然之住所，而認
    原審法院有管轄權。是上訴意旨執此指摘原判決違誤，並非
    可採。
六、綜上，原審法院認被告之犯罪地、住所地及所在地均未在原
    審法院管轄範圍內，原審法院並無管轄權，乃依刑事訴訟法
    第304條規定諭知管轄錯誤之判決，並移送於有管轄權之臺
    灣桃園地方法院，核其認事用法並無違誤。檢察官執前開理
    由提起上訴，指摘原判決不當，請求予以撤銷，其上訴為無
    理由，應予駁回，並不經言詞辯論為之。
據上論斷，應依刑事訴訟法第368條、第372條，判決如主文。
中　　華　　民　　國　　111 　年　　2 　　月　　 7　　日
                  刑事第二十五庭審判長法　官  邱滋杉
                                      法　官  陳彥年
                                      法　官  黃翰義
以上正本證明與原本無異。
不得上訴。
                                      書記官  邱鈺婷
中　　華　　民　　國　　111 　年　　2 　　月　　10　　日